臺灣高雄地方法院民事判決　　　　　　　 95年度訴字第843號
原　　　告　丁○○
被　　　告　戊○○
　　　　　　甲○○
　　　　　　　　　　　3 號
　　　　　　乙○○
　　　　　　　　　　　2 衖1.
被　　　告　丙○○
上　一　人
特別代理人　己○○○
當事人間請求損害賠償事件，本院於民國96年8 月15日言詞辯論
終結，判決如下：
    主  文
被告應連帶給付原告新臺幣壹佰零玖萬玖仟捌佰伍拾柒元。
訴訟費用由被告連帶負擔。
    事實及理由
一、按言詞辯論期日，當事人之一造不到場者，得依到場當事人
    之聲請，由其一造辯論而為判決；當事人於辯論期日到場不
    為辯論者，視同不到場。民事訴訟法第385 條第1 項前段、
    第387 條分別定有明文。又所謂到場不為辯論，係指當事人
    到場未為可作為判決基礎之陳述而言【參見吳明軒著，中國
    民事訴訟法（中冊），民國89年9 月修訂5 版，第1012頁】
    。查本件被告丙○○雖曾於言詞辯論期日到場，惟因被告丙○○前經臺灣高等法院高雄分院送請高雄市立凱旋醫院鑑定
    結果，認被告丙○○總智商為51，屬於輕度智能不足，心智
    年齡約相當於9 歲，有該院95年9 月7 日高市凱醫成字第
    0950005135號函所附之精神鑑定書影本1 份在卷可按，足見
    被告丙○○應無訴訟能力，不能為有效之訴訟行為，其於言
    詞辯論期日到場所為之陳述，並非可作為判決基礎之陳述，
    故被告丙○○雖曾於言詞辯論時期到場，仍屬到場不為辯論
    。從而，本件被告丙○○雖曾於言詞辯論期日到場，惟到場
    不為辯論，視同不到場，復未於最後言詞辯論期日到場，被
    告乙○○經合法通知，未於最後言詞辯論期日到場，經核均
    無民事訴訟法第386 條各款所列情形，爰依原告之聲請，由
    其一造辯論而為判決。
二、原告主張：原告於93年3 月5 日遭致真實姓名年籍不詳之人
    士，佯以全民健康保局辦理退費為由，指示原告撥打電話與
    真實姓名年籍不詳自稱財政部金融局王志賢主任聯絡，使原
    告陷於錯誤而撥打電話，並依該自稱財政部金融局王志賢主
    任人士之指示，前往金融機構設置之提款機操作，以致分別
    將新臺幣（下同）19萬9,974 元、69萬9,909 元、19萬
    9,974 元，分別匯至訴外人張丁元於國泰世華銀行逢甲分行
    所開設帳號000000000000號帳戶、馮清惠於誠泰商業銀行北
    高雄分行所開設帳號000000000000號帳戶及陳美春（本院93
    年度訴字第2877號刑事判決附表二編號18誤載為陳春美）於
    臺灣中小企業銀行屏東分行所開設帳號00000000000 號帳戶
    內，被詐欺之金額，共計109 萬9,857 元。茲因本院93 年
    度訴字第2877號刑事判決認定原告將款項匯入之前開帳戶乃
    被告所使用，爰依侵權行為之法律關係，提起本訴。聲明求
    為判決：如主文第1 項所示。
三、被告戊○○辯稱：並不認識原告，並未撥打電話詐欺原告，
    原告亦未將款項匯入伊之帳戶，伊於員警詢問時所為之陳述
    ，均係被脅迫所為等語。聲明求為判決：駁回原告之訴。
四、被告甲○○辯稱：並未收集他人於金融機構開立之帳戶，用
    以詐欺原告，原告亦未將款項匯入伊之帳戶內等語。聲明求
    為判決：駁回原告之訴。
五、被告乙○○未於最後言詞辯論期日到場，惟據其以前到場所
    為之聲明及陳述如下：伊係出賣伊所申請帳戶之存摺，並未
    收集他人於金融機構開立之帳戶，用以詐欺原告，伊於員警
    詢問時所為之陳述，均係被脅迫所為等語。聲明求為判決：
    駁回原告之訴。
六、被告丙○○未於最後言詞辯論期日到場，其以前雖於言詞辯
    論期日到場，惟未為可作為判決基礎之陳述，視同不到場，
    亦未提出書狀，為任何聲明或陳述。
七、兩造不爭執之事項：
  (一)原告於93年3 月5 日遭致真實姓名年籍不詳之人士，佯以全
    民健康保局辦理退費為由，指示原告撥打電話與真實姓名年
    籍不詳自稱財政部金融局王志賢主任聯絡，使原告陷於錯誤
    而撥打電話，並依該自稱財政部金融局王志賢主任之人士指
    示，前往金融機構設置之提款機操作，以致分別將19萬
    9,974 元、69萬9,909 元、19萬9,974 元，分別匯至張丁元
    於國泰世華銀行逢甲分行所開設帳號000000000000號帳戶、
    馮清惠於誠泰商業銀行北高雄分行所開設帳號000000000000
    號帳戶及陳美春於臺灣中小企業銀行屏東分行所開設帳號
    00000000000 號帳戶內，被詐欺之金額，共計109 萬9,857
    元。
  (二)被告因前揭行為，涉犯常業詐欺之刑事案件，經本院刑事庭
    以93年度訴字第2877號刑事案件審理後，認被告均涉犯95年
    7 月1 日修正施行前刑法（下稱修正前刑法）第340 條之常
    業詐欺罪及95年7 月1 日修正施行前洗錢防制法（下稱修正
    前洗錢防制法）第9 條第3 項、第1 項之為掩飾自己犯罪所
    得而洗錢為常業之罪，分別判處被告戊○○、甲○○、乙○○、丙○○有期徒刑4 年6 月、5 年、3 年6 月及3 年2 月
    ，被告不服提起上訴，經臺灣高等法院高雄分院審理後，認
    被告戊○○、甲○○、丙○○涉犯修正前刑法第340 條之常
    業詐欺罪及修正前洗錢防制法第9 條第3 項、第1 項之為掩
    飾自己犯罪所得而洗錢為常業之罪，被告乙○○涉犯修正前
    刑法第340 條之常業詐欺罪及修正前洗錢防制法第9 條第3
    項、第1 項之為掩飾自己犯罪所得而洗錢為常業罪之幫助犯
    ，分別判處被告戊○○、甲○○、乙○○、丙○○有期徒刑
    4 年、4 年6 月、2 年8 月及1 年2 月。
八、得心證之理由：
  (一)查本件原告主張其於93年3 月5 日遭致真實姓名年籍不詳之
    人士，佯以全民健康保局辦理退費為由，指示原告撥打電話
    與真實姓名年籍不詳自稱財政部金融局王志賢主任聯絡，使
    原告陷於錯誤而撥打電話，並依該自稱財政部金融局王志賢
    主任人士之指示，前往金融機構設置之提款機操作，以致分
    別將19萬9,974 元、69萬9,909 元、19萬9,974 元，分別匯
    至張丁元於國泰世華銀行逢甲分行所開設帳號000000000000
    號帳戶、馮清惠於誠泰商業銀行北高雄分行所開設帳號
    000000000000號帳戶及陳美春於臺灣中小企業銀行屏東分行
    所開設帳號00000000000 號帳戶內，被詐欺之金額，共計
    109 萬9,857 元之事實，為被告戊○○、甲○○、乙○○於
    言詞辯論時所不爭執，被告丙○○雖曾於言詞辯論期日到場
    ，惟未為可作為判決基礎之陳述，視同不到場，復未於最後
    言詞辯論期日到場，亦未提出準備書狀爭執，並有自動櫃員
    機交易明細表影本12紙、綜合存款存單明細表影本1 份附於
    屏東縣警察局屏東分局屏警分刑字第0940032860號刑案偵查
    卷宗（下稱警卷）足稽（參見警卷第112 頁），業經本院依
    職權調取上開案卷核閱屬實，原告此部分主張，自堪信為真
    正，足見前揭真實姓名年籍不詳撥打電話予原告之人士，及
    真實姓名年籍不詳自稱財政部金融局王志賢主任之人士，確
    有共同利用訴外人張丁元、馮清惠、陳美春於前揭金融機構
    開立之帳戶，以全民健康保險局辦理退費為由，詐欺原告之
    行為甚明。
  (二)被告戊○○因前揭行為涉犯之刑事案件，於93年6 月2 日為
    警詢問時，陳稱：伊有詐欺他人財物，係以撥打電話方式，
    以出賣靈骨塔、勞工保險及全民健康保險辦理退費之方式詐
    欺，詐欺集團之人有伊、甲○○、乙○○、黃文濱、綽號「
    阿儒」等人，伊、黃文濱等人負責接聽電話，甲○○、乙○○等人負責收集銀行及郵局帳戶之存摺，伊親自偕同張丁元
    、陳美春二人前往申請開立存摺等語【參見臺灣高雄地方法
    院檢察署（下稱高雄地檢署）93年偵字第11248 號案卷第16
    頁反面至17頁、第21頁】；為檢察官訊問時，供陳：伊於文
    濱通訊行，從事接聽銀行照會信用卡及出賣靈骨塔詐欺之電
    話，丙○○、乙○○及伊，均有負責偕同人頭開立帳戶，伊
    有偕同張丁元、陳美春前往金融機構開立帳戶等語（參見高
    雄地檢署93年偵字第11248 號第108 頁、109 頁、第192 頁
    ）；為臺灣高等法院高雄分院刑事庭法官訊問時，陳述：楊
    富雄偕同陳美春前往開立帳戶，陳美春央請伊陪同前往等語
    （參見臺灣高等法院高雄分院95年度上訴字第608 號刑事案
    卷卷(二)第58、59頁）。被告甲○○因前揭行為涉犯之刑事案
    件，於93年6 月3 日為警詢問時陳稱：伊於93年1 月起，在
    高雄市文濱通訊行內，介紹及聯絡綽號「阿儒」前往收購帳
    戶，在文濱通訊行內有黃文濱、戊○○及伊從事介紹聯絡、
    收購金融機構存摺及金融卡等語（參見高雄地檢署93年偵字
    第11248 號案卷第13頁），於檢察官訊問時陳述：伊經由黃
    文濱介紹與綽號「阿儒」認識，綽號「阿儒」告以欲使用人
    頭帳戶、提款卡，每本銀行帳戶之存摺以1,500 元收購，我
    前後介紹10餘人予綽號「阿儒」等語（參見高雄地檢署93年
    偵字第11248 號第108 頁）。被告乙○○因上開行為涉犯之
    刑事案件，於93年6 月2 日為警詢問時陳述：以黃文濱為首
    之詐騙集團，成員尚有被告戊○○、丙○○、甲○○、綽號
    「小賢」等人，伊負責找尋並央請流浪漢前往郵局或銀行開
    立帳戶，再以每本1,800 元之代價購買，以每本2,500 元之
    代價交予綽號「小賢」，收購時有存摺及提款卡等物，收購
    之目的係從事詐欺他人財物之用等語（參見警卷第252 至
    262 頁），於檢察官訊問時，陳稱：伊自93年2 月起，在黃
    文濱經營之文濱通訊行認識戊○○，經由戊○○之介紹，與
    綽號「小賢」認識，綽號「小賢」央請伊至高雄縣、市公園
    找尋流浪漢辦理人頭帳戶，每辦理1 個帳戶，伊給付流浪漢
    1,800 元，文濱通訊行之犯罪成員，有伊、戊○○及甲○○
    等語（參見高雄地檢署93偵11248 號案卷第103 頁、第105
    頁）。被告丙○○因前揭行為涉犯之刑事案件，於93年6 月
    2 日為警詢問時陳述：伊有組成詐欺集團向他人詐欺金錢，
    係以電話方式向他人詐欺，詐欺集團成員有甲○○、乙○○
    、戊○○及伊，伊擔任會計及接聽電話等工作，接聽電話之
    人尚有戊○○，甲○○負責向不特定人收購存摺，伊係戊○○僱用，薪資以件計算，每件3,000 元，戊○○於警詢中陳
    稱伊等係以販賣靈骨塔及全民健康保險、勞工保險辦理退費
    為由，指示被害人前往操作提款機之方式詐騙，均屬實在，
    伊有以電話向他人詐欺金錢等語（參見高雄地檢署93年偵字
    第11248 號案卷第24頁、第25頁、第27頁）。核與證人黃文
    濱於涉嫌與被告共同詐欺取財之刑事案件，為警詢問時陳稱
    ：陳美春係由楊富雄帶來文濱通訊行，陳美春向我借款1 萬
    元，戊○○即稱陳美春申請開立人頭帳戶即可不用返還1 萬
    元，嗣陳美春前往申請開立20餘本帳戶之存摺，係由戊○○
    與楊富雄偕同前往申請，存摺及金融卡則由戊○○取走，參
    與詐騙之人有伊本人、鐘坤強、戊○○、楊富雄、甲○○等
    人等語（參見高雄地檢署93年偵字第5195號案卷第112 頁至
    134 頁），為檢察官訊問時，陳述：甲○○及綽號「成仔」
    之人負責將戊○○介紹之人帶至銀行開立帳戶，係伊親眼所
    見，伊不知人頭之真實姓名，唯一有印象者係陳美春，因陳
    美春1 人即申請20餘本存摺等語（參見高雄地檢署93年偵字
    第5195號案卷第23頁）。證人陳美春於被告因前揭行為涉犯
    之刑事案件，為本院刑事庭審理時，證稱：戊○○、楊富雄
    偕同伊前往銀行申請開立帳戶，開立帳戶後，即將存簿交予
    戊○○及楊富雄，並由甲○○交付開立帳戶之代價，於臺灣
    中小企銀屏東分行開立之帳戶，係由戊○○偕同伊前往開立
    等語（參見本院93年度訴字第2877號刑事卷卷(二)第106 頁至
    第110 頁、第114 頁至115 頁），於臺灣高等法院高雄分院
    審理時證述：係戊○○、楊富雄偕同伊前往開立帳戶等語（
    參見臺灣高等法院高雄分院95年度上訴字第608 號刑事案卷
    卷(二)第10、11頁）。業經本院依職權調取上開案卷核閱屬實
    。足見被告應有與訴外人訴外人黃文濱、鍾坤強、楊富雄、
    綽號「阿儒」、「小賢」等人共同佯以販賣靈骨塔、全民健
    康保險、勞工保險辦理退費為由，從事詐欺取財，及央請訴
    外人張丁元、陳美春前往金融機構開立帳戶供其等從事詐欺
    取財使用之行為。
  (三)至被告戊○○、乙○○雖均辯稱：於員警詢問時所為之陳述
    ，均係被脅迫所為云云，惟查，被告戊○○於因前揭行為涉
    犯之刑事案件，為本院審理時，即有辯稱部分警詢筆錄之記
    載不實，惟經本院刑事庭當庭勘驗被告戊○○93年6 月2日
    制作之警詢筆錄，確認警詢筆錄係以一問一答方式制作後，
    被告戊○○僅陳稱：係員警先制作筆錄，伊再按照筆錄之記
    載陳述云云（參見本院93年度訴字第2877號刑事案卷卷(一)第
    151 頁），並未辯稱係被脅迫而為陳述，而被告乙○○於聞
    見被告戊○○請求本院刑事庭法官調查部分警詢筆錄之內容
    時，亦僅陳稱：警詢筆錄均係以一問一答方式制作，並無證
    據請求調查等語（參見本院93年度訴字第2877號刑事案卷卷
    (一)第129 頁），業據本院依職權調取前開案卷核閱無訛，衡
    諸常情，若前揭被告戊○○於93年6 月2 日、被告乙○○於
    93年6 月2 日為警詢問時所為之前揭陳述，確係被脅迫所為
    ，被告戊○○於前開案件審理時，應無並未提及之理？被告
    乙○○於聞見被告戊○○請求本院刑事庭法官調查部分警詢
    筆錄之內容後，亦未一併請求本院刑事庭法官調查之可能？
    是被告戊○○、乙○○前揭辯解，已難遽信，且被告戊○○
    、乙○○復未舉證以實其說，被告戊○○、乙○○此部分之
    辯解，自不足採。
  (四)綜上，前揭真實姓名年籍不詳撥打電話予原告之人士，及真
    實姓名年籍不詳自稱財政部金融局王志賢主任之人士，確有
    共同利用訴外人張丁元、馮清惠、陳美春於前揭金融機構開
    立之帳戶，以全民健康保險局辦理退費為由，詐欺原告之行
    為，而被告復有與訴外人訴外人黃文濱、鍾坤強、楊富雄、
    綽號「阿儒」、「小賢」等人共同佯以販賣靈骨塔、全民健
    康保險、勞工保險辦理退費為由，從事詐欺取財，及央請訴
    外人張丁元、陳美春前往金融機構開立帳戶供其等從事詐欺
    取財使用之行為，足見被告對於前揭真實姓名年籍不詳撥打
    電話予原告之人士，及真實姓名年籍不詳自稱財政部金融局
    王志賢主任之人士，詐欺原告之行為，應有意思聯絡。至臺
    灣高等法院高雄分院95年度上訴字第608 號刑事判決雖認被
    告乙○○應係被告戊○○、甲○○、丙○○所為詐欺取財犯
    行之幫助犯，惟按，刑事判決所認定之事實，於獨立之民事
    訴訟，並無拘束力，本院自應就當事人主張之該事實，及其
    所聲明之證據，自行調查斟酌，決定取捨（最高法院69年臺
    上字第2674號判例意旨參照），本院並不受其拘束，附此敘
    明。
  (五)按因故意或過失，不法侵害他人權利者，負損害賠償責任；
    數人共同不法侵害他人之權利者，連帶負損害賠償責任。民
    法第184 條第1 項前段、第185 條第1 項前段分別定有明文
    。又行為人有意思聯絡，即足以成立共同侵權行為。查該真
    實姓名年籍不詳撥打電話予原告之人士，及真實姓名年籍不
    詳自稱財政部金融局王志賢主任之人士對於原告所為之詐欺
    行為，乃故意不法侵害原告意思決定之自由，屬於侵害原告
    自由權之侵權行為，被告與該真實姓名年籍不詳撥打電話予
    原告之人士，及真實姓名年籍不詳自稱財政部金融局王志賢
    主任之人士，既有意思聯絡，揆諸前揭說明，乃與該真實姓
    名年籍不詳撥打電話予原告之人士，及真實姓名年籍不詳自
    稱財政部金融局王志賢主任之人士，共同不法侵害原告之自
    由權，自應與該真實姓名年籍不詳撥打電話予原告之人士，
    及真實姓名年籍不詳自稱財政部金融局王志賢主任之人士，
    連帶負損害賠償責任。至被告戊○○是否認識原告、有無親
    自撥打電話詐欺原告、原告是否將款項匯入被告戊○○之帳
    戶、被告甲○○、乙○○是否親自收集他人於金融機構開立
    之帳戶，用以詐欺原告，對於被告應負之共同侵權行為損害
    賠償責任，並無影響，被告上開辯解，自不足採。從而，原
    告本於侵權行為之法律關係，請求被告連帶負損害賠償責任
    ，洵屬有據。
九、綜上所陳，原告本於侵權行為之法律關係，請求被告連帶給
    付109 萬9,857 元，為有理由，應予准許。
十、本件事證已臻明確，兩造其餘攻擊防禦方法，經核與本院判
    決結果不生影響，爰不一一論述，附此敘明。
十一、據上論斷，原告之訴為有理由，依民事訴訟法第385 條第
      1 項前段、第85條第2 項，判決如主文。
中　　華　　民　　國　　96　　年　　8 　　月　　24　　日
                  民事第三庭  法  官  伍逸康
以上正本證明與原本無異。
如不服本判決，應於送達20日內，向本院提出上訴狀並表明上訴
理由，如於本判決宣告後送達前提起上訴者，應於判決送達後10
日內補提上訴理由書（須不繕本）。
中　　華　　民　　國　　96　　年　　8 　　月　　27　　日
                              書記官  林雯琪
